【裁判字號】    88,訴,2121
【裁判日期】    890126
【裁判案由】    清償借款
【裁判全文】
臺灣臺中地方法院民事判決  八十八年度訴字第二一二一號
    原      告  臺中商業銀行股份有限公司
    法定代理人  己○○
    訴訟代理人  丁○○
    被      告  柏綸實業股份有限公司
                              .
    兼
    法定代理人  黃冠綸即丙○○.
                              .
    被      告  乙○○        .
                戊  ○        .
                              .
                甲○○        .
右當事人間請求清償借款事件，本院判決如左：
    主    文
被告應連帶給付原告新臺幣伍佰捌拾肆萬伍仟柒佰玖拾貳元，及如附表所示之利息、
違約金。
訴訟費用由被告連帶負擔。
    事    實
甲、原告方面：
  一、聲明：如主文所示。
  二、陳述：
  （一）被告柏綸實業股份有限公司於(1)民國八十七年十月二十三日向原告借款新臺
        幣（下同）一百五十萬元。(2)八十七年五月十三日向原告借款一百五十萬元
        。(3)八十七年四月三十日向原告票額額度借款三百萬元。借款日、到期日分
        別如附表所示。其中(1)筆借款以被告黃冠綸即丙○○、乙○○、戊○、甲○○及訴外人邱大維為連帶保證人。(2)(3)筆借款均以被告黃冠綸即丙○○、乙○○、戊○、甲○○為連帶保證人。
  （二）詎被告自八十七年十二月二十三日起即未依照約定攤還本息，雖經催討，均
        置之不理，迄今尚有如附表所示本金共計五百八十四萬五千七百九十二元及
        如附表所示之利息、違約金未清償，為此提起本訴。
  三、對被告甲○○抗辯之陳述：
  （一）被告甲○○已於八十六年三月二十七日辦妥變更印鑑，其所辯被告柏綸實業
        股份有限公司前法定代理人黃豊升於八十七年四月間告知該印章遺失云云，
        係逃避責任之片面說詞。
  （二）被告甲○○於借據、金吉利貸款契約書、票據副擔保貸款借據都有簽名蓋章
        ，本於連帶保證之法律關係，被告甲○○應付清償之責。
  （三）依照約定書第四條，只要印章真正，被告甲○○就要負連帶保證責任。
  四、證據：提出金吉利貸款契約書影本一份、借據影本一份、票據副擔保貸款借據
            影本一份、同意書影本一份、約定書影本五份、簡易資料查詢正本十一
            份、支票影本十三份、印鑑卡影本一份、撥款通知書及票據（副擔保）
            明細表影本各九份為證。並聲請本院送請鑑定金吉利貸款契約書、借據
            、票據副擔保貸款借據上，甲○○之簽名與約定書上甲○○之簽名是否
            為同一人所為。
乙、被告方面：
壹、被告甲○○部分：
  一、聲明：駁回原告之訴。
  二、陳述：
  （一）原告所提出被告甲○○簽署之約定書，係被告甲○○於八十六年間三月間為
        被告柏綸實業股份有限公司法定代理人黃豊升於該銀行擔保一筆借款，原告
        並自承該借款已全部償清。於八十七年間被告甲○○不曾為被告柏綸實業股
        份有限公司擔保借款。
  （二）訴外人黃豊升係被告甲○○之岳父，被告黃冠綸即丙○○係被告甲○○配偶
        之大哥。八十六年三月二十七日被告甲○○確有至原告處辦理變更印鑑，但
        變更後沒有注意要把印鑑收回。八十六年四月間被告甲○○問訴外人黃豊升
        印鑑是否在其處，訴外人黃豊升說是，但被告甲○○一直沒有要回印鑑。被
        告甲○○於訴外人黃豊升於八十七年四月十日過世前，曾向其索回原擔保使
        用之印章，惟訴外人黃豊升明確告知被告甲○○該印章已遺失。
  （三）原柏綸實業股份有限公司業於八十七年四月十日辦理變更（臺灣省政府設設
        廳三丁字第一四六七０一號核准），負責人已變更為黃冠綸即丙○○，本件
        三筆借款為變更後之柏綸實業股份有限公司之借款（由原柏綸實業股份有限
        公司法定代理人黃豐升所為借款人借據與本案三筆借據借款人全銜之不同，
        原告顯已知被告柏綸實業股份有限公司變更之事實），原告所提出之金吉利
        貸款契約書、借據、票據副擔保貸款借據，被告甲○○均未於其上簽名，住
        址亦不符，原告亦無知會被告甲○○，冒將被告甲○○列為借款連帶保證人
        之一，顯屬業務過失。依民法第五百三十一條規定，為委任事務之處理依法
        應以文字為之，被告對變更後之被告柏綸實業股份有限公司（法定代理人丙○○）未曾授權或表見代理之事實，原告更不能以親誼關係謂保證行為當然
        係經授權而為，故本案三筆借據與被告無關。
  （四）依消費者保護法第十一、十二條及同法施行細則第十一條、十四條規定，前
        項合約書及本件三筆借據均為定型化契約，原告未予被告甲○○三十天以內
        之合理期間審閱全部條款內容，顯已違反本法所定公平交易之規定，該約定
        書及三筆借據依法無效。
  （五）依民法第七百三十九條規定，保證係當事人約定一方於他方之債務人不履行
        債務時由其代負履行責任，自亦應由雙方當事人就保證人願與主債務人負同
        一清償責任有意思之合致，始足成立。另依最高法院七十年度臺上字第六五
        七號判例：我國人民將自己之印章交付他人，委託他人辦理特定事項者比比
        皆是，倘持有印章之該他人除受託辦理之特定事項外，其他以本人名義所為
        之任何法律行為，均須由本人負表見代理及授權人責任，勢將危害社會交易
        之安全。何況本案三筆借據被告均不知情且非親自簽名蓋章，自無連帶清償
        責任之允諾。
  （六）保證契約係諾成契約，書面之訂立為契約成立之證明方法，原告無法提出人
        證（對保人）並提出被告背書確切之時間、地點或被告親筆授權書，僅片面
        以借據內之印章，擅自草率指稱被告為借據之連帶保證人，即強指根本未成
        立之借據已經成立，顯屬原告嚴重過失，並應由原告自行負擔一切損失。
貳、被告柏綸實業股份有限公司、兼被告法定代理人黃冠綸即丙○○、被告乙○○、
    戊○部分：
    被告柏綸實業股份有限公司、黃冠綸即丙○○、乙○○、戊○部分，均未於言詞
    辯期日到場，亦未提出書狀作何聲明或陳述。
    理    由
壹、程序方面：
    本件被告柏綸實業股份有限公司、黃冠綸即丙○○、乙○○、戊○，均未於言詞
    辯論期日到場，核無民事訴訟法第三百八十六條各款所列情形，爰依原告之聲請
    ，由其一造辯論而為判決。
貳、得心證之理由：
一、原告起訴主張：被告柏綸實業股份有限公司於(1)八十七年十月二十三日向原告借
    款一百五十萬元。(2)八十七年五月十三日向原告借款一百五十萬元。(3)八十七年
    四月三十日向原告票額額度借款三百萬元。借款日、到期日分別如附表所示。其
    中(1)筆借款以被告黃冠綸即丙○○、乙○○、戊○、甲○○及訴外人邱大維為連
    帶保證人。(2)(3)筆借款均以被告黃冠綸即丙○○、乙○○、戊○、甲○○為連帶
    保證人。詎被告自八十七年十二月二十三日起即未依照約定攤還本息，雖經催討
    ，均置之不理，迄今尚有如附表所示之本金共計五百八十四萬五千七百九十二元
    及如附表所示之利息、違約金未清償，為此提起本訴，求為判如主文所示之判決
    。
    被告甲○○則以伊未於原告所提出之金吉利貸款契約書、借據、票據副擔保貸款
    借據簽名，伊雖曾於八十六年三月二十七日與原告簽下約定書，但僅表示爾後若
    其同意當時由訴外人黃豊升擔任法定代理人之被告柏綸實業股份有限公司向原告
    貸款時，願依約定書之內容負責，但並不表示被告柏綸實業股份有限公司變更法
    定代理人後，與原告間產生之一切債務，無須伊同意，即需負連帶保證責任。金
    吉利貸款契約書、借據、票據副擔保貸款借據上之印章雖與約定書上之印章相同
    ，但已超出伊授權使用之範圍，此為原告應注意者，原告應注意而不注意，難謂
    無過失，且約定書、金吉利貸款契約書、借據、票據副擔保貸款均為原告單方面
    所立之定型化契約，實有失公平，係屬無效等語，資為抗辯。
二、原告主張之上開事實，業據原告提出與其所述相符之金吉利貸款契約書影本一份
    、借據影本一份、票據副擔保貸款借據影本一份、同意書影本一份、約定書影本
    五份、簡易資料查詢正本十一份、支票影本十三份、撥款通知書及票據（副擔保
    ）明細表影本各九份為證，核屬相符，顯見原告確有貸與被告柏綸實業股份有限
    公司一百五十萬元、一百五十萬元、三百萬元無訛。被告柏綸實業股份有限公司
    、黃冠綸即丙○○、乙○○、戊○，則未到庭及以書狀作任何爭執，自堪信為真
    實。
三、雖被告甲○○辯稱未於金吉利貸款契約書、借據、票據副擔保貸款借據簽名，就
    如附表所示之三筆借款，無庸負連帶清償之責等語。然查：
  （一）被告甲○○自承約定書上之「立約定書人」處及印鑑卡分別由其簽名並蓋印
        ，此有約定書影本一份、印鑑卡影本一份存卷可佐，顯見被告甲○○承認該
        約定書上約定事項及以其上之印章作為與原告往來憑證之印鑑，是被告甲○○即應受該約定書及印鑑卡效力之拘束。
  （二）次按，依兩造所簽訂之約定書第四條約定：「各種票據、借據及其他一切證
        書等之印鑑，貴行以肉眼認為與立約人留存之印鑑相符而成立交易時，即使
        因印鑑被盜用、偽造、變造、喪失及其他任何情形而發生之損失，立約人願
        負一切責任」，經查被告甲○○已自承金吉利貸款契約書、借據、票據副擔
        保貸款借據上印鑑之印文與約定書、印鑑卡上印鑑之印文相符，則縱非被告
        甲○○親自所為，而係由他人為之，但被告甲○○既將印章交與他人保管，
        且該人於金吉利貸款契約書、借據、票據副擔保貸款借據上蓋用被告甲○○
        之印鑑章，揆諸前揭說明，縱使其上之簽名，係他人所為偽造，仍無解被告
        甲○○應負連帶保證責任。至於憲兵司令部雖鑑定金吉利貸款契約書、借據
        、票據副擔保貸款借據上「甲○○」簽名字跡與約定書、印鑑卡上「甲○○
        」簽名字跡間之書寫個性、慣性及特徵均不相符，此有該部刑事鑑識中心八
        十八年十月十三日（８８）綱得字第１３９３０號鑑驗通知書一份在卷可稽
        ，然此並不影響被告甲○○依約定書所應負連帶保證之責任，併此敘明。
四、被告甲○○復辯稱與原告所簽訂之約定書及金吉利貸款契約書、借據、票據副擔
    保貸款借據，係為定型化契約，應屬無效云云。然按企業經營者在定型化契約中
    所用之條款，應本平等互惠之原則；定型化契約中之條款違反誠信原則，對消費
    者顯失公平者，無效；定型化契約中之條款有下列情形之一者，推定其顯失公平
    ：一違反平等互惠原則；二條款與其所排除不予適用之任意規定之立法意旨顯相
    矛盾者；三契約之主要權利或義務，因受條款之限制，致契約之目的難以達成者
    ，消費者保護法第十一條第一項、第十二條分別定有明文。經查，原告與被告甲○○間之約定書，固係屬定型化契約，然保證契約之目的，即在擔保債權之實現
    ，觀之授信約定書及金吉利貸款契約書、借據、票據副擔保貸款借據約定條款，
    並無顯失公平或有違反誠實信用原則之情形，被告甲○○辯稱上開定型化契約有
    失公平而無效云云，尚難採信。
五、綜上所述，被告甲○○所辯，均無可取。從而，原告本於消費借貸及連帶保證關
    係，請求被告連帶給付如附表所示本金共五百八十四萬五千七百九十二元及如附
    表所示之利息、違約金，為有理由，應予准許。
六、本件事證已臻明確，兩造其餘之主張及攻擊防禦方法，均與判決結果不生影響，
    爰不予一一審酌，附予敘明。
據上論結，本件原告之訴為有理由，依民事訴訟法第三百八十五條第一項前段、第八
十五條第二項，判決如主文。
中      華      民      國    八十九    年      一      月     二十六   日
                                  臺灣臺中地方法院民事第三庭
~B法      官  周瑞芬
右為正本係照原本作成
附記一如不服本判決，應於判決送達後二十日內，向本院提出上訴狀。
中      華      民      國    八十九    年      一      月     二十六   日
~B法院書記官
~F０
  附表
┌─┬────┬──────┬────────┬────────┬────────┬────────┬───┬────────────────────┐
│  │        │            │  借  款  日    │   到  期  日   │ 最 後 計 息 日 │                │      │ 違  約  金  計  算  期  間  及  利  率 │
│  │        │            │                │                │                │                │      ├──────────┬─────────┤
│  │借款本金│  尚欠本金  │                │                │                │  本息計算期間  │利率  │逾期六個月以內，    │逾期六個月以上者，│
│  │(新臺幣)│ （新臺幣） │                │                │                │                │      │按原利率百分之十    │其超過六個月部分，│
│  │        │            │                │                │                │                │      │                    │按原利率百分之二十│
├─┼────┼──────┼────────┼────────┼────────┼────────┼───┼──────────┼─────────┤
│一│一百五十│一百三十八萬│民國87年10月23日│民國89年12月23日│民國87年12月22日│自民國87年12月23│13.50%│自民國88年1月24日起 │自民國88年7月24日 │
│  │萬元    │六千五百五十│                │                │                │日起至清償日止  │      │至民國88年7月23日止 │起至清償日止      │
│  │        │四元        │                │                │                │                │      │                    │                  │
├─┼────┼──────┼────────┼────────┼────────┼────────┼───┼──────────┼─────────┤
│二│一百五十│一百四十六萬│民國87年5月13日 │民國102年5月13日│民國88年1月12日 │自民國88年1月13 │9.64% │自民國88年2月14日起 │自民國88年8月14日 │
│  │萬元    │九千二百三十│                │                │                │日起至清償日止  │      │至民國88年8月13日止 │起至清償日止      │
│  │        │八元        │                │                │                │                │      │                    │                  │
├─┼────┼──────┼────────┼────────┼────────┼────────┼───┼──────────┼─────────┤
│三│三百萬元│四十五萬元  │民國87年4月30日 │民國88年4月30日 │民國88年1月18日 │自民國88年1月19 │11.50%│自民國88年2月20日起 │自民國88年8月20日 │
│  │        │            │                │                │                │日起至清償日止  │      │至民國88年8月19日止 │起至清償日止      │
├─┴────┴──────┴────────┴────────┴────────┴────────┴───┴──────────┴─────────┤
│備註：尚欠本金共計五百八十四萬五千七百九十二元。                                                                                                      │
└──────────────────────────────────────────────────────────────────────────┘


司法院資訊處製作；財團法人民間司法改革基金會備份。
